【裁判字號】    97,台上,129
【裁判日期】    970110
【裁判案由】    偽造文書
【裁判全文】
最高法院刑事判決              九十七年度台上字第一二九號
上  訴  人  甲○○
選任辯護人  陳雲進律師
上列上訴人因丙○○等自訴偽造文書案件，不服台灣高等法院中
華民國九十六年七月三十日第二審更審判決（九十六年度上更(一)
字第一一０號，自訴案號：台灣台北地方法院八十八年度自字第
一０七六號），提起上訴，本院判決如下：
    主  文
原判決撤銷，發回台灣高等法院。
    理  由
本件原判決認定上訴人甲○○有其事實欄所載之犯行，因而撤銷
第一審科刑判決，改判仍依行為時連續犯、牽連犯規定，從一重
論上訴人連續行使偽造私文書，足以生損害於他人罪，處有期徒
刑壹年貳月，減為有期徒刑柒月，並為相關從刑之宣告；固非無
見。
惟查：(一)、主文乃法院標明被告事件所為判決之結果，為判決書
應記載之事項，其內容必須與事實、理由及適用法條相連貫，若
有衝突，即非適法。本件第一審判決關於行使偽造私文書部分之
主文宣示，除上訴人外，尚有邱逢正（邱逢正被訴行使偽造私文
書部分，經原審法院上訴審改判無罪確定）。原判決主文第一項
載「原判決關於行使偽造私文書部分撤銷。」係將第一審判決關
於上訴人、邱逢正所涉行使偽造私文書部分，全部予以撤銷，惟
主文第二項及事實、理由欄僅就上訴人關於行使偽造私文書部分
撤銷改判，未及邱逢正部分，則主文與事實、理由顯有矛盾，不
無可議。(二)、科刑判決書，須先認定犯罪事實，然後於理由內敘
明其認定犯罪所憑之證據，方足以資論罪科刑；所認定之事實及
說明之理由，均須與卷內之證據資料相適合，如認定事實與其所
採用之證據，及認定之理由不相適合，即有理由矛盾之違法，所
認定之事實，與所採之證據不相適合，屬證據上理由矛盾，判決
當然違背法令。原判決認定上訴人於附表一2.編號9 （原判決誤
植為編號17）所示即民國八十八年七月二十八日由台北市銀行（
下稱台北銀行）乙○○○帳戶提領現金新台幣（下同）三十五萬
元一節，係受自訴人乙○○○之指示而提款，因萬泰商業銀行（
下稱萬泰銀行）之存款餘額不足，上訴人改以偽造乙○○○署押
之方式，另行在台北銀行提領三十五萬元，在主觀上就此筆款項
並無不法意圖，提領後亦匯入自訴人丙○○、乙○○○指定之帳
戶，至八十八年八月間其前開偽造署押盜領行為為丙○○、乙○
○○發覺後，已將所餘之二萬二千元列入還款項目，故此筆款項
尚難認係上訴人所詐取等語（見原判決第十至十一頁）。但乙○
○○指示授權上訴人從萬泰銀行帳戶提領三十五萬元交給賴明煌
，因當時萬泰銀行帳戶內存款遭上訴人盜用一空無法提領同額款
項，故上訴人改以偽造乙○○○署押之方式，另行在台北銀行提
領三十五萬元，僅匯給賴明煌三十二萬八千元，非三十五萬元，
另二萬二千元由上訴人留用，嗣賴明煌因該款交付遲延，已無需
要，而匯還乙○○○帳戶等情；已據上訴人、乙○○○、丙○○
分別於第一審供述在卷（見一審卷(一)第二四０、二四一、三一三
頁），並與卷附台北銀行乙○○○帳戶、台北國際商業銀行賴明
煌之帳戶交易明細資料相符（見一審卷(一)第一三四、二八０頁）
。則上訴人轉從台北銀行提領三十五萬元，扣留部分款項二萬二
千元自用，似難謂無不法意圖，縱至八十八年八月間，上訴人偽
造署押盜領行為為丙○○、乙○○○發覺後，已將所餘之二萬二
千元自認賠償「列入還款項目」，核屬犯罪完成後之事後彌縫行
為，亦不能解除犯罪之責任。原判決認上訴人另行在台北銀行提
領三十五萬元，提領後亦匯入丙○○、乙○○○指定之帳戶，在
主觀上就此筆款項並無不法意圖云云，核與卷內之證據資料不相
適合，非無證據上理由矛盾之違法。又原判決認定上訴人自八十
七年十二月八日起，於其附表一所示之各項時間，連續在台北國
際商業銀行取款憑條上偽造丙○○署押（原判決附表一1.編號一
）及在台北銀行取款憑條上偽造乙○○○之署押（原判決附表一
2.所示），以偽造丙○○台北國際商業銀行取款憑條一紙、乙○
○○台北銀行之取款憑條九紙，與其所保管之活期儲蓄存款存摺
，分別提示而行使，於其附表一１、２所示合計詐得五十五萬八
千元等語（見原判決第3 頁）。惟上訴人詐得金額，應以附表一
1.編號１所示偽造丙○○在台北國際商業銀行取款憑條上署押偽
造取款憑條、附表一編號2.所示偽造乙○○○在台北銀行取款憑
條上署押偽造取款憑條、附表二所示盜刻丙○○印章偽造萬泰銀
行取款憑條、附表三1.2.盜用乙○○○之印鑑章偽造萬泰商業銀
行、台北國際商業銀行取款憑條、附表三3.所示盜用依凱公司及
其負責人陳家財台北國際商業銀行專用印鑑章偽造取款憑條所提
領或以匯款方式匯出款項。原判決以附表一1.2.及附表三1.所提
領或以匯款方式匯出款項，扣除上訴人現金存入金額後所得款項
，認係詐得金額，即有可議。另依原判決附表一１、２所示，附
表一１「偽造署押提現」十萬元，扣除上訴人「現金存入」九萬
五千元，尚應償還五千元；另附表一２「偽造署押提現」八十萬
八千元（含乙○○○指示提領之三十五萬元），扣除上訴人「現
金存入」五十五萬元（含賴明煌匯還之三十二萬八千元），尚應
償還二十五萬八千元；此部分合計應償還二十六萬三千元，原判
決認上訴人於附表一１、２所示合計詐得五十五萬八千元，亦與
所採之證據不相適合，亦有證據上理由矛盾之違誤。又原判決認
定上訴人偽造如其附表二所示丙○○萬泰銀行帳戶之取款憑條上
丙○○之印文計三十九枚（見原判決第十八頁），即附表二編號
1至39 取款憑條上偽造丙○○之印文各有一枚，惟原判決附表二
編號11取款憑條上偽造丙○○之印文有二枚，有該取款憑條影本
在卷足據（見一審卷(一)第一七三頁），原判決誤為一枚，認定事
實與所採之證據亦不相適合，仍有證據上理由矛盾之違背法令。
(三)、犯罪事實應依證據認定，有罪之判決書內並應將認定犯罪事
實所憑之證據，於理由內記載，為刑事訴訟法第一百五十四條第
二項、第三百十條第一款所明定，此項認定事實所憑之證據，自
係指實際上確係存在，就該案卷宗不難考見者，始克當之，如判
決書內所記載之證據，與卷宗內筆錄或文件之內容顯不相符，即
其判決基以認定犯罪之根據實際上並不存在，自屬採證違法。原
判決事實欄認定上訴人利用偽造丙○○萬泰銀行印鑑章偽造取款
憑條，於八十六年九月十三日至八十八年七月十三日間共向萬泰
銀行詐領丙○○存款達三十九次（見原判決附表二），理由欄引
該附表二各項之取款憑條、匯款申請書為據（原判決誤植為附表
一各項之取款憑條、匯款申請書）。惟上訴人偽造丙○○萬泰銀
行印鑑章、取款憑條以詐領丙○○萬泰銀行附表二所示存款中，
編號22所示八十七年七月二十四日、編號23所示八十七年七月二
十七日、編號27所示八十七年十二月七日、編號32所示八十八年
六月七日、編號34所示八十八年六月十日、編號35所示八十八年
六月十一日等筆提款並無提領日傳票（取款憑條）影本資料，有
萬泰商業銀行儲蓄部八十九年三月一日八九泰儲字第四五號函可
據（見一審卷(一)第一六０頁），上開提款，既無提領日傳票（取
款憑條）影本資料之內容可佐，則上訴人是否亦利用該偽造丙○
○萬泰銀行印鑑章偽造取款憑條詐領，即無所憑依，其判決基以
認定此部分犯罪之根據實際上並不存在，原判決復未說明其憑以
認定之其他理由，非惟採證違法，亦有理由欠備之可議。(四)、依
法應於審判期日調查之證據雖已調查，而其內容未明瞭者，即與
未經調查無異，如遽行判決，仍屬應於審判期日調查之證據而未
予調查，尚不得遽對被告為有利或不利之認定。本件經第一審法
院調取丙○○萬泰銀行取款憑條三紙（原判決附表二編號四、九
、三十八）、印鑑卡、丙○○所持有之印鑑章，送請法務部調查
局鑑定，經該局將上開印文分別編為甲（取款憑條三紙上所蓋丙
○○印文）、乙（丙○○萬泰銀行印鑑卡上所蓋印文）、丙（丙
○○所持有之印鑑章實物所蓋印文）三類，鑑定結果為：甲類印
文與丙類印文相同，前述二類印文與乙類印文不同，有該局八十
九年八月二日（八九）陸（二）字第八九０五五一八八號鑑定通
知書在卷（見一審卷(一)第三三九頁）可憑。又第一審法院再以丙
○○萬泰銀行印鑑卡、八十六年五月二十九日取款憑條一紙（此
係丙○○所自行提領，非經上訴人所詐領，未列在原判決附表二
內之提款資料）、丙○○所持有之上開印鑑章，再送請法務部調
查局鑑定，該局將印文分別編為甲（丙○○萬泰銀行印鑑卡上所
蓋印文）、乙（八十六年五月二十九日丙○○萬泰銀行取款憑條
一紙上所蓋丙○○印文）、丙（丙○○所持有之印鑑章實物所蓋
印文）三類，鑑定結果為：甲、乙類印文均與丙類不同，有該局
八十九年十二月十五日（八九）陸（二）字第八九○九八○六二
號鑑定通知書在卷可稽（見一審卷(二)第四０七頁）。綜上二次鑑
定結果，可見丙○○持有之萬泰銀行印鑑章與印鑑卡之印文不同
，丙○○於八十六年五月二十九日提款時之取款憑條上所蓋用之
印鑑章亦與丙○○現持有之印鑑章不同，原判決附表二內選取之
三筆取款單上之印文與丙○○持有之印鑑章印文相同。原判決認
定上訴人係在未經授權下，於八十六年五月二十七日申請開戶後
至八十六年九月十三日間某日，委請不知情之刻印師傅刻製而偽
造丙○○印章，蓋用於取款憑條，再提出行使以提款，事後再於
丙○○交付真正印鑑章時予以更換之情形較有可能（見原判決第
七頁）。惟萬泰銀行儲蓄部帳號：000－00－00000－
0－0號之活期存款帳戶，係丙○○於八十六年五月二十七日向
萬泰銀行儲蓄部申請開立使用，有萬泰銀行八十九年三月一日八
九泰儲字第四十五號函送之丙○○存款印鑑卡可稽（見一審卷(一)
第一六０、一六一頁），而丙○○現在萬泰銀行印鑑有無變更？
何時辦理變更？其時間是否於八十六年五月二十七日申請開戶後
至八十六年九月十三日間某日？又依原判決認定，上訴人利用偽
造之印章偽造丙○○萬泰銀行取款憑條，自八十六年九月十三日
起至八十八年七月十三日止，如附表二所示之時間向萬泰銀行詐
領丙○○存款達三十九次，該取款憑條上丙○○之印文，應與萬
泰銀行印鑑卡上之印文不同，如此多次行使偽造取款憑條何以萬
泰銀行行員核對印文時，均未能發現其弊端？該取款憑條上丙○
○之印文是否偽造，實不能無疑。原審對於上開事項，尚未進一
步調查釐清，根究明白，致事實有欠明暸，亦有證據調查未盡之
可議。以上或為上訴意旨所指摘，或為本院得依職權調查之事項
，應認仍有撤銷原判決發回更審之原因。至於公訴人認有行為時
裁判上一罪關係之詐欺取財部分，及原判決說明不另為無罪諭知
（即上訴人盜領自訴人款項後，將其中部分款項以銀行匯款之方
式，匯入邱逢正帳戶，自訴人認亦涉有行使偽造私文書、詐欺取
財之犯行）部分，因認與前揭論罪犯行有裁判上一罪關係，基於
審判不可分原則，應併予發回，附說明之。
據上論結，應依刑事訴訟法第三百九十七條、第四百零一條，判
決如主文。
中    華    民    國  九十七  年    一    月    十    日
                      最高法院刑事第十一庭
                          審判長法官  洪  文  章
                                法官  王  居  財
                                法官  郭  毓  洲
                                法官  黃  梅  月
                                法官  邱  同  印
      本件正本證明與原本無異
                                      書  記  官
中    華    民    國  九十七  年    一    月   十五   日
                                                      V


司法院資訊處製作；財團法人民間司法改革基金會備份。
